臺灣高等法院臺南分院刑事判決　　　　　九十一年度上訴字第七九二號　Ａ
　　　上　訴　人
　　　即　被　告　乙　○　○
右上訴人因偽造文書案件，不服中華民國九十一年五月廿一日臺灣台南地方法院九十
年度訴字第一一二六號第一審判決（起訴案號：臺灣台南地方法院檢察署九十年度偵
字第五六二三號），提起上訴，本院判決如左：
      主      文
原判決撤銷。
乙○○無罪。
      理      由
一、公訴意旨略以：緣乙○○於民國（下同）八十二年三月八日，向戊○○○購買台
    南市○○路卅三巷一號四樓之一房地（下稱系爭房地），為辦理系爭房地過戶，
    戊○○○將其身分證、印章，交付乙○○。乙○○明知，未獲戊○○○同意，竟
    趁持有戊○○○身分證、印章，辦理系爭房屋地過戶之機會，而於其胞妹丙○○
    （借款名義人）向台南市二信用合作社（下稱二信合作社）借款新台幣（下同）
    一百五十萬元時，以戊○○○名義，擔任丙○○借款連帶保證人，於八十二年四
    月七日、八十二年四月九日，連續在二信合作社授信約定書、借據上，偽造戊○○○署押及盜用戊○○○印章，蓋於上開授信約定書、借據，以表示戊○○○同
    意擔任丙○○借款連帶保證人，並向二信合作社提出行使，以達到向二信合作社
    借款目的，足生損害於該信用合作社及戊○○○。因認被告乙○○涉犯刑法二百
    十六條、第二百十條行使偽造私文書罪嫌云云。
二、按犯罪事實，應依證據認定之，無證據不得認定犯罪事實。又不能證明被告犯罪
    者，應諭知無罪之判決，刑事訴訟法第一百五十四條第二項、第三百零一條第一
    項，分別定有明文。次按在訴訟上用以證明事實證據，須於通常人均不致有所懷
    疑，而得確信其為真實之程度者，始得據以為有罪認定，倘其證明尚未達到此程
    度，而有合理懷疑性存在，致使無從為有罪之確信時，即應為無罪之判決。又認
    定犯罪事實須依證據，不得僅以被告反證不能成立，執為認定事實之論據（最高
    法院七十六年台上字第四九八六號，七十台上字第二一六一號判例參照）。
三、本件公訴人認被告涉犯行使偽造文書罪嫌，無非以：(一)被告供承本件係以其胞妹
    丙○○名義，向二信合作社借款一百五十萬元，用以支付向告訴人戊○○○購屋
    尾款，且該筆借款係以告訴人戊○○○名義，擔任借款連帶保證人。(二)又本件借
    款，告訴人戊○○○事實上，未同意擔任連帶保證人，已據告訴人丈夫許校賓在
    偵查中供明。(三)又告訴人與被告間，無特殊關係，衡情告訴人，自無必要擔任被
    告借款連帶保證人；況二信合作社承辦人辦理本件借款對保時，僅被告在場，何
    以被告明知告訴人未同意擔任連帶保證人，在對保時竟不加制止，而任由承辦人
    為之，為被告於偵查中供明等情，為其主要論據。
四、訊據上訴人即被告，固供承確於右揭時地，以其妹丙○○名義，向二信用合作社
    借款一百五十萬元，用以支付向告訴人戊○○○購屋尾款，且以告訴人戊○○○
    名義擔任借款連帶保證人之事實。然堅決否認有右揭行使偽造文書犯行，辯稱：
    本件借款案件，其係將告訴人戊○○○印章、身分證，交給二信合作社經理己○○辦理，伊不清楚，為何二信合作社授信約定書、借據上，會有告訴人戊○○○
    署押及印文，伊絕沒有偽造戊○○○簽名，該署押及印文非伊所為等語。經查：
  (一)本件被告以其胞妹施瓊名義，向二信合作社借款一百五十萬元，係用以支付向告
    訴人戊○○○購屋尾款，且該筆借款係以告訴人戊○○○名義，擔任借款連帶保
    證人之事實，固為被告供承。然被告堅決否認上開授信約定書及借據上戊○○○
    署押及印文，為其所為。則本件借款授信約定書及借據上之戊○○○署押及印文
    ，究為何人所為？即為本件首應究明事項。
  (二)公訴人以本件借款，既係被告借來，欲用以支付其向告訴人戊○○○購屋尾款，
    而本件借款，又確係以告訴人戊○○○名義，為借款連帶保證人。茲告訴人戊○○○既聲稱，未同意擔任借款連帶保證人，則本件借款授信約定書、借據上有戊○○○署押及印文，應即係被告所為云云。雖本件借款，係被告借來，欲用以支
    付其向告訴人戊○○○購屋尾款，被告似有在借款授信約定書、借據上偽造戊○○○署押及盜用印文之動機。然被告既堅決否認其有於授信約定書、借據上偽造
    戊○○○署押及盜用印文。茲於無其他事證佐證前，自難僅以戊○○○未同意擔
    任借款連帶保證人，而事實上告訴人戊○○○，確實係擔任本件借款保證人，即
    遽以推測上開授信約定書、借據上之戊○○○署押及印文，係被告所為。
  (三)(1)本件被告於九十年八月二日在偵查中，當檢察官詢以：對保當天戊○○○有無
    到場？被告供稱：對保當天只有我一人到場，另我妹妹（丙○○）則是另一日期
    到場，而戊○○○未到場等語（詳偵查卷五七頁）。另告訴人戊○○○於九十年
    八月二日偵查時亦供稱：對保當日，我沒有到二信總社，且我也不知道二信地點
    等語（詳偵查卷五七頁）。由被告與告訴人所供觀之，本件借款對保當日，告訴
    人戊○○○確實未曾到過二信總社屬實。就此論之，被告並沒有因告訴人已開始
    追究，到底何人於授信約定書、借據上偽造其署押及盜用印文，而即推稱約定書
    及借款上之署押與印文，係告訴人戊○○○自己所為，顯見被告於本件供詞，係
    客觀可信。(2)至本件二信合作社經理己○○，於九十年六月二十日偵查中供稱：
    （債務人及連帶保證人是否均親自到場？）她們均「應該」有親自到場（按為不
    確定語氣），我們才會受理；至本件對保人係何人？我須回去查明，再陳報等語
    （詳偵查卷三六頁）。嗣負責本件借款對保二信職員丁○○，於九十年八月二日
    在偵查中稱：本件借據是我承辦對保，不記得戊○○○有到場，至借據上乙○○
    、丙○○、戊○○○住址，都是我寫的，授信約定書上戊○○○的對保，為我所
    為，對保當天戊○○○「應該」有到場（亦為不確定語氣）云云（詳偵查卷五六
    頁背面至五七頁）。另二信職員周慧珍九十年六月廿日於偵查中供稱：（上開借
    據借款人及連帶保證人是否均有到場？）不記得了，但依銀行規定，借款人則一
    定要到場，連帶保證人不一定，我們有核對對保印章，當天對保不是我所為云云
    （詳偵查卷三八頁背面至三九頁）。證人周慧珍於原審亦供稱：對保時就寫借據
    ，本件對保的情況如何，我不清楚等語（詳原審卷三十頁）。本件證人己○○、
    丁○○、周慧珍，就告訴人戊○○○於對保時，有無在場，均不敢肯定。其中對
    保承辦人丁○○於偵查中供稱：其不記得戊○○○有到場等語。而證人己○○則
    供稱，連帶保證人應該有親自到場等語；另證人周慧珍亦供稱，不記得告訴人有
    無到場等語。凡此固均不足以證明告訴人戊○○○，於對保當日到底有無到場。
    然渠等供述，均未供稱，授信約定書、借據上之戊○○○署押及印文，究為何人
    所為？是證人己○○、丁○○、周慧珍供詞，自亦無法作為不利被告之認定。
  (四)本件約定書、借據上「戊○○○」署押，既非告訴人所為，亦非被告所為。
  (1)本件約定書、借據上「戊○○○」署押及印文，究為何人所為？依當事人及相關
    證人供述，顯均無法證明係何人所為，亦無法證明係被告所為。茲所剩者，即將
    約定書、借據上「戊○○○」筆跡，送請鑑定一途。嗣於本院上訴審，經本院送
    請憲兵學校鑑定結果，本件借據上戊○○○署押，確非戊○○○所為，有憲兵學
    校九十二年三月廿四日函附文書檢驗鑑定書、九十二年十二月十八日函在卷可憑
    （詳本院上訴卷一○九    至一一二頁、一七一頁）。至借據上「戊○○○」筆
    跡，是否被告所為，則因被告無相關筆跡，可供比對，故無法鑑定。而被告當庭
    書寫筆跡，筆劃曲折不定，結構皺縮雜亂，難獲肯定結論，亦有上開鑑定書可證
    （詳同上卷）。是本件經鑑定結果，亦僅能證實借據上「戊○○○」筆跡非告訴
    人戊○○○所為，但是否為被告所為，仍無法獲得證實。故而，本件上開鑑定結
    果，自亦無法為不利被告之認定。
  (2)然由「戊○○○」該四字，運筆力道及結構、書寫方式觀察（詳偵查卷十三頁）
    ，本件約定書、借據上「戊○○○」四字，經對照被告當庭所書寫「戊○○○」
    四字（原審卷一三三頁），被告當庭書寫「許」字其中口部，均有缺口、午字第
    二、三劃相連、許字最後一劃較短，楊字木部首的二撇未與十字相連、易字中間
    缺一橫，美字上部「羊」與下方「大」緊黏一起（大字第一劃即為楊字最末劃）
    ，月字形體較寬，且其中二橫均靠右，而約定書、借據上「許」字，言字旁口部
    完整，午字一、二劃相連，二、三劃不相連，楊字木部首末端勾起，易字旁中間
    有一橫，美字上方羊字與下方大字相連，但可分開，月字較瘦長，中間二橫較靠
    左，故約定書、借據上「戊○○○」四字，應非被告所親寫，殆可認定。
  (3)綜上所述，本件約定書、借據上「戊○○○」字跡，顯非告訴人及被告所寫，則
    該字跡，應係第三人所寫，堪可認定。惟究係何人所為，檢察官未舉證證明，而
    本院已盡調查能事，仍未能獲得證實。則在該偽造約定書、借據上「戊○○○」
    署押及盜用印文之第三人，依證據究明之前，自難以臆測方式，推認該第三人，
    必與被告必有共同正犯或間接正犯關係。
五、又辦理本件貸款代書甲○○，於九十年十月卅日於原審供稱：我當時在做代書，
    我是辦理抵押設定，本件不是二信拿給我做的，就是二信收好資料叫我去，我弄
    好後再拿到二信蓋關防，蓋好後我再去地政辦抵押權登記；至告訴人的印章，不
    是二信拿給我的，就是被告拿給我的等語（詳原審卷三十頁）。由此觀之，本件
    貸款係由二信合作社，負責找代書來辦理抵押權設定，此與一般經驗法則，銀行
    授信放款，均自行找其合作代書辦理相符。至原審於判決理由中記載，代書甲○○於九十年十月卅日在原審證稱：被告確有告知伊，告訴人要當連帶保證人云云
    ，依上所述，核與事實不符。而本件據代書李美玉於偵查中供稱：我是二信特約
    代書，他們（指告訴人及被告）雙方經由二信的通知，主動找我，所以戊○○○
    對上開設定抵押及塗銷抵押應知情，辦理設定所需印章也是戊○○○交給我的；
    （許楊美是賣方，為何還需當買方乙○○的保證人？）這他們二人的約定，我不
    清楚，但戊○○○在辦理塗銷對台灣中小企業銀行的貸款時，她本人必須親自到
    場蓋章，我們才能拿到清償證明等語（詳偵查卷六一頁背面）。證人李美玉於原
    審供稱：我在偵查中所供實在，本件辦理時，告訴人是否有說要當抵押權義務人
    ，因時間太久了，我不清楚，印章是我去二信拿的，或是告訴人拿給我的，我忘
    記了等語（詳原審卷五四頁）。由上開二位代書所供證詞，亦不能證明被告有於
    授信約定書、借據上為告訴人戊○○○署押及盜用印文。
六、至被告於偵查中雖供稱：對保當天只有我一人到場，另我妹妹（丙○○）則是另
    一日期到場，而戊○○○未到場等語（詳偵查卷五七頁）。公訴人即以被告該項
    供詞，推認二信人員辦理對保時，既僅被告一人在場，而被告又明知告訴人未同
    意擔任連帶保證人，然被告在辦理對保時，竟不加以制止，而任由二信人員為之
    。惟觀諸借據上借款人及連帶保證人順位，依序為借款人丙○○、連帶保證人乙○○、連帶保證人戊○○○、連帶保證人丙○○（詳偵查卷十三頁）。姑不論尚
    無證據證明，被告於連帶保證人處簽名時，是否告訴人戊○○○姓名，已簽署於
    借據上，即依借據上簽名順序，被告簽名係在戊○○○之前，依常理被告於連帶
    保證人處簽名，理應先於戊○○○簽名前為之。是公訴人徒憑被告供稱，對保當
    日僅其一人到場，即臆測被告於對保當日，其已明知戊○○○未同意擔任連帶保
    證人，於二信承辦人對保時，竟不加制止，任由二信承辦人為之，顯屬無據。原
    審依此，而認定被告應係主導謀議，而讓不詳第三人，於約定書、借據上偽造「
    戊○○○」署押及盜用印文，當非可取。
七、未按刑事訴訟法第一百六十一條，已於九十一年二月八日修正公布，依該條第一
    項規定：檢察官就被告犯罪事實，應負舉證責任，並指出證明之方法。因此，檢
    察官對於起訴之犯罪事實，自應負提出證據及說服之實質舉證責任。倘其所提出
    之證據，不足為被告有罪之積極證明，或其指出證明之方法，無從說服法院以形
    成被告有罪之心證，基於無罪推定之原則，自應為被告無罪判決之諭知（最高法
    院九十二年台上字第一二八號判例意旨參照）。本件本院於審理時，上開修正刑
    事訴訟法，關於舉證責任規定，已經公布施行，檢察官於本院審理時，仍未提出
    適合於證明犯罪事實之積極證據，且其指出證明方式，依上所述，亦未能說服本
    院，以形成被告有罪之心證，本院復已盡調查能事，經對卷內訴訟資料，逐一剖
    析，參互審酌結果，仍均無從獲得有罪心證，依上說明，自應為被告無罪諭知。
八、本件原判決以被告罪證明確，而予被告論罪科刑，固非無見。惟查，本件既無法
    積極證明，本件借款授信約定書、借據上戊○○○署押及印文，係被告所為。復
    無法證明約定書、借據上戊○○○署押及盜用印文，係被告與不詳第三人所共犯
    ，原判決即遽以本件被告有偽造上開授信約定書、借據署押及盜用印文之動機，
    而對被告論罪科刑，要嫌率斷。此外，本件復查無其他積極證據，足資證明被告
    有公訴人所指行使偽造文書犯行，依罪疑惟輕，本件應為有利被告認定，參酌上
    開最高法院判例意旨，本件公訴人所指被告犯罪，尚屬不能證明。原判決未予仔
    細調查種種有利被告證據，遽對被告論罪科刑，顯有未當。被告上訴意旨，指摘
    及此，為有理由。自應由本院將原判決撤銷改判，改諭被告無罪，以昭公允。
據上論斷，應依刑事訴訟法第三百六十九條第一項前段、第三百六十四條、第三百零
一條第一項前段，判決如主文。
本案經檢察官楊治宇到庭執行職務。
中    華    民    國      九十三      年      二      月      十九      日
                                  臺灣高等法院臺南分院刑事第六庭
                                      審判長法官  蔡    崇    義
                                            法官  許    進    國
                                            法官  董    武    全
右正本證明與原本無異。
如不服本判決，應於判決送達後十日內向本院提出上訴狀，其未敘述理由者並應於提
出上訴狀後十日內向本院補提理由書（應附繕本)。
                                      法院書記官  黃    全    忠
中    華    民    國      九十三      年      三      月        八      日
